臺灣臺北地方法院民事判決　　　　　　　90年度訴字第3406號
原　　　告　ＯＯＯ
法定代理人　ＯＯＯ
　　　　　　ＯＯＯ
訴訟代理人　柏有為律師
　　　　　　尹純孝律師
被　　　告　丙○○
　　　　　　戊○○
共　　　同
訴訟代理人　張家琦律師
　　　　　　林鳳秋律師
複 代理 人　詹素芬律師
被　　　告　財團法人私立宏恩綜合醫院
法定代理人　甲○○
訴訟代理人　彭上華律師
複 代理 人　乙○○
上列當事人間侵權行為損害賠償事件，本院於民國九十六年五月
二十五日言詞辯論終結，判決如下：
    主    文
被告丙○○及被告財團法人私立宏恩綜合醫院應連帶給付原告新
台幣伍佰萬元及自民國九十年七月十四日起至清償日止按年息百
分之五計算之利息。
原告其餘之訴駁回。
訴訟費用由被告丙○○及被告財團法人私立宏恩綜合醫院連帶負
擔。
本判決第一項原告以新台幣壹佰陸拾柒萬元為被告丙○○及被告
財團法人私立宏恩綜合醫院供擔保後得假執行；但被告丙○○或
被告財團法人私立宏恩綜合醫院以新台幣伍佰萬元為原告供擔保
後，得免為假執行。
原告其餘假執行之聲請駁回。
    事    實
甲、原告方面：
一、聲明：(一)被告應連帶給付原告新台幣（下同）五百萬元及自
    起訴狀繕本送達翌日（即民國九十年七月十四日）起至清償
    日止按年息百分之五計算之利息；(二)訴訟費用由被告連帶負
    擔；(三)原告願供擔保，請准宣告假執行。
二、陳述略稱：
  (一)被告丙○○為財團法人私立宏恩綜合醫院（下稱宏恩醫院）
    婦產科專科醫師，於八十八年七月十二日為原告母親ＯＯＯ
    催生及接生過程中，使用劑量過重且未經衛生署核准之藥物
    Cytotec 催生，未將該藥物之風險及副作用告知，於用藥後
    又未全程監測胎心音變化及母體子宮等收縮狀況，造成原告
    於出生時即有窘迫窒息、缺氧等現象，並產生極重度腦性麻
    痺之永久傷害，應負過失侵權責任：
    (1)被告丙○○以未經核准之高危險性催生藥物為原告之母進
      行催生引產，屬未盡注意義務、說明義務之過失行為：
      本件被告丙○○所使用之藥品Cytotec ，為一治療胃潰
        瘍之前列腺素E1藥物，於中外婦產科相關文獻中，多認
        其用於催生引產時，會產生胎便、子宮過度收縮及胎心
        音異常、胎兒窘迫及產後出血等副作用，故尚未有任何
        國家之主管機關批准為催生用藥之例，至多僅以極低之
        建議劑量作為臨床研究，此有行政院衛生署九十五年十
        一月三十日衛署藥字第0950050159號覆函在卷可稽。
      全國藥品年鑑雜誌社發行「常用藥物治療手冊」作者陳
        長安（台大醫學院碩士）函覆法院稱「非署核適應症，
        就是非法定核可‧‧‧當然不適合為第一線用藥」等語
        ，足證本藥因其仍有極高之風險及副作用，故不應作為
        第一線之催生引產用藥。詎被告罔顧法令規定，無視於
        主管機關核准之藥品仿單內容，竟以原禁用於孕婦，並
        以適用胃潰瘍之高劑量非核准藥品，為原告之母產婦丁
        ○○催生引產，不僅不具正當性及合理性，更完全忽視
        病人之生命安全及權益。
      被告於九十六年二月九日到庭自承：「一般我們在使用
        藥物也不會注意衛生署核准的是什麼用法‧‧‧我並不
        清楚這個藥是非署核‧‧‧」，更足證其應注意能注意
        ，卻疏未注意其專業領域之用藥規定及限制，自屬重大
        過失。
      退萬步言，縱認系爭藥品之使用屬於署核仿單外之適應
        症（標示外使用），在目前尚未有任何行政法令加以明
        文限制，惟醫師對於藥品之標示外使用，更應提高其注
        意義務，且需對使用途徑、建議劑量及可能風險，有充
        分完全之瞭解及把握，並應詳細告知病患使用該「未經
        核准」之藥物之風險後方得使用，則為醫界及主管機關
        之共識。本件系爭藥品Cytotec ，於國內外婦產科相關
        醫學文獻中提及之使用途徑、建議用量及間隔時間，多
        為每四小時使用二十五至五十微公克自陰道塞入，本件
        被告則以不到四小時之時間使用四○○微公克，為前揭
        建議用量之八倍。被告雖逕以「醫學慣例」、「醫界普
        遍使用」等語推託敷衍，並舉台大、榮總函覆證其用藥
        無誤，惟查被告及前揭台大、榮總函覆並未提出任何具
        體文獻以證其說；且於產婦待產期間，被告復未就該藥
        物之風險有任何說明，更足證明本件標示外適應症之用
        藥行為，為其應盡而未盡注意義務之過失行為，對原告
        之重大傷害，應依民法第一百八十四條、第一百九十五
        條等規定負損害賠償之責。
    (2)被告丙○○於使用Cytotec 作為標示外適應症之催生引產
      ，卻未全程監控催生過程之行為，亦有過失：
      被告丙○○不當過量使用非署核催生藥為產婦ＯＯＯ催
        生引產已如前述，於產婦用藥後催生待產期間，復未全
        程持續以胎心音監測儀器監測母體子宮收縮及胎兒胎心
        音變化，導致產婦因催生藥效過強、產程進展過速而子
        宮收縮過劇造成胎兒窘迫窒息，卻無法即時知悉並加以
        救治，致原告發生窒息缺氧而成為永久性腦性麻痺之傷
        害，被告對此用藥後應盡而未盡注意義務之過失行為，
        自應負責。
      至被告辯稱當日未有其他產婦到院生產，故原告之母催
        生引產全程均以儀器監控乙節，並以護士張允嫻之證詞
        置辯云云，惟查張允嫻為被告宏恩醫院之受僱人，本難
        期其證言之真實，且依護理紀錄及病歷確中僅有當日下
        午一時三十分至二時三十分及五時二十六分至六時之監
        測紀錄，已足認並未全程監測，被告之置辯即非可取。
    (3)綜上所述，被告丙○○使用藥物Cytotec 於核准標示外之
      適應症（即催生引產）之行為，其於事前既未盡注意義務
      對用藥依據、劑量及副作用等詳加研究，亦未告知用藥風
      險、用藥後復未對產婦因用藥而造成之子宮收縮、胎兒窘
      迫狀況等作全程監控及嚴密觀察，造成產婦ＯＯＯ生產過
      程子宮收縮過劇、大量出血及原告（即胎兒）ＯＯＯ因窘
      迫窒息而腦性麻痺，原告身體及心理因此發生重大傷害，
      當應由被告負全部責任無疑。
  (二)被告戊○○為宏恩醫院小兒科醫師，於原告出生後明顯有新
    生兒窒息之臨床徵狀時，未即時給與適當之救治，又未即刻
    建議轉診至大型醫院，致原告受有極重度腦性麻痺之永久性
    傷害，應負過失侵權責任：
    (1)被告戊○○於原告出生後明顯有新生兒窒息徵狀時，未提
      高注意義務給予即時治療：原告於出生時無哭聲、四肢肌
      肉無張力，並有胎便吸入情形，為新生兒窒息之典型徵狀
      ，有嬰兒室護理紀錄單為證，並於八時二十七分血液檢查
      結果顯示血液已呈現過酸現象，惟被告戊○○身為小兒科
      主治醫師，未對此數值加以即時注意，竟遲至十時才給與
      NaHCO3，顯有過失。
    (2)被告戊○○於原告出生後狀況未見改善，又無法給與更適
      合之治療時，仍認不需轉院，致延誤原告接受治療之時機
      ，自有過失：原告於十九時三十分起，陸續接受血液常規
      檢查及胸部Ｘ光檢查，除血液過酸情形如上述外，胸部Ｘ
      光並顯示有肺氣腫情形，惟被告戊○○對此結果不但未予
      任何處置，亦未建議原告之法定代理人應將原告轉至設備
      較完善、設有新生兒加護病房之大型醫院進行救治；後於
      原告之父堅持下才於十時轉院至馬偕醫院，自屬延誤治療
      之過失行為。
  (三)原告所受之傷害，與前揭醫療過失有相當因果關係，自得請
    求被告丙○○、戊○○負損害賠償責任：
    (1)按系爭藥物Cytotec 未被衛生署或世界先進國家核准為催
      生引產藥物，已如前述，究其原因即為在臨床實驗上仍認
      定其會造成子宮過度收縮、子宮破裂、產後大量出血、胎
      兒窘迫及羊水栓塞症等副作用，此亦經載明於衛生署醫事
      審議委員會編號0000000 號函鑑定意見（第五次鑑定書）
      ，且該鑑定意見更說明：「在相隔三小時二十五分之時間
      各使用200mcg之Cytotec 藥品以陰道塞劑方式作為催生藥
      劑使用，可能會造成母體子宮收縮劇烈、導致胎兒出現窘
      迫或產前窒息現象。」，足證被告前揭過量使用非署核藥
      物之過失，與原告所受傷害間，有相當因果關係至明。
    (2)前開兩被告係婦產科及小兒科專科醫師，明知為婦女進行
      催生引產手術及新生兒發生窘迫情形之救治時，本應盡最
      高之注意義務，應注意能注意，而依當時情形並無不能注
      意情事，竟疏未注意，造成原告之母子宮收縮過劇、大量
      出血、原告出生時出現窒息及窘迫現象、復未即時進行救
      治及處置，使原告受重度腦性麻痺之永久傷害，足見被告
      就上開醫療行為顯有過失甚明；而原告之受傷結果，與二
      被告之上開醫療過失行為並互有因果關係，亦至為顯然，
      是被告自應依法負損害賠償責任。
  (四)被告宏恩醫院依法應與被告丙○○、戊○○連帶負損害賠償
    責任：
    (1)查本件被告丙○○、戊○○係被告宏恩醫院僱用之醫師，
      且於該院為原告之母施行催生引產醫療業務時，因過失傷
      害原告成極重度腦性麻痺之傷害，已如前述，被告宏恩醫
      院復未能提出任何積極證據證明其已盡上開之選任、監督
      義務，依民法第一百八十八條之規定，其自應就原告之損
      失連帶負賠償責任。
    (2)更進一步言，Cytotec 是醫院採買的，醫院進藥應該告知
      醫師如何使用，是否可以用來催生，行政院衛生署有說明
      在我國核准用來治療胃潰瘍，未核准用來催生，對於藥物
      的採用及劑量的使用，被告宏恩醫院有責任。署核催生用
      藥前列腺素E2每錠三百六十四元，前列腺素E1之Cytotec
      每錠十五元，很明顯在一般常理可以推論宏恩醫院進藥的
      考量與價格有關，否則為何僅因院內醫師沒有申請，宏恩
      醫院就不準備前列腺素類署核催生用藥前列腺素E2？
  (五)原告所受損害之計算：
    (1)喪失勞動能力之損失：原告所受傷害經評定為極重度障礙
      等級，此有原告所持有之中華民國身心障礙手冊可證，依
      勞保殘障給付標準表及各殘廢等級喪失或減少勞動能力比
      率表，屬百分之百喪失勞動能力，以現行有效之勞工最低
      工資每人每月一萬五千八百四十元計算，原告自成年至一
      般退休年齡六十歲共計四十年，扣除依霍夫曼公式計算之
      中間利息後，所受工資損失共計為四百十一萬二千零九十
      七元。
    (2)增加生活上費用：
      原告之母自出生至今日夜看護，原告所受相當於看護費
        之損害：以每日二千元（即每月六萬元），自原告出院
        返家之日（八十八年七月三十一日）至九十六年四月三
        十日共計七年五個月計算，共計原告所受相當於看護費
        用之損害為五百五十八萬元。
      原告未來尚需長期支付看護費用之損害：自九十六年五
        月一日起，以內政部統計之女性零歲平均餘命計算，原
        告尚須支付之看護費用共計二千一百五十三萬九千八百
        零七元。
    (3)精神上損害：本件原告自出生第一日，即遭受被告等過失
      醫療行為致受重度腦性麻痺，不僅完全喪失個人之生活及
      尊嚴，其身心所受之痛苦亦將永遠無法平復，爰依民法第
      一百九十五條第一項前段之規定，請求被告等連帶賠償精
      神慰撫金一百萬元。
    (4)綜上所述，原告所受損害金額合計為三千二百二十三萬一
      千九百零四元，惟為減省裁判費用，原告僅請求其中五百
      萬元。
三、證據：提出各殘廢等級喪失或減少勞動能力比率表一份、勞
    工保險殘廢給付標準表一份、全民健康保險投保金額分級表
    一份、常用藥品手冊節錄影本一份、醫學文獻數份、藥物劑
    量查詢資料五份、病歷資料影本一份、護理紀錄單影本二份
    、檢驗部報告單影本二份、治療紀錄影本二份、剪報資料影
    本一份、殘障手冊影本一份、檢驗申請報告單影本一份、行
    政院衛生署藥政處書函影本一份、起訴書及不起訴處分書各
    一份、筆錄影本五份、行政院衛生署函影本一份、胎心音監
    測及子宮收縮紀錄表影本一份、戊○○手寫病歷紀錄影本一
    份、工研院產業觀察文章影本一份為證。
乙、被告方面：
壹、被告丙○○、戊○○方面：
一、聲明：(一)原告之訴及假執行聲請均駁回；(二)訴訟費用由原告
    負擔；(三)如受不利之判決，被告願供擔保請准宣告免為假執
    行。
二、陳述略稱：
  (一)被告丙○○醫師指示使用Cytotec 作為催生劑乃符合醫療常
    規，實屬適當：
    (1)本案先須陳明者為藥物適應症所載「非署核」欄，乃指「
      臨床上」已普遍將該藥物為非該等用途之使用，僅因藥商
      於進口藥品時向衛生主管單位申請核准所載之藥品適應症
      未列該用途而已；而與僅只於人體實驗之「試驗性」狀況
      下用藥情形，大相逕庭：
      被告丙○○醫師指示使用Cytotec 作為本件催生劑前，
        曾就該藥物之副作用及其危險性等事告知原告方面，而
        常用藥物治療手冊之非署核欄，清楚載明Cytotec 可使
        用於促使子宮成熟誘發免娩，即有引產之用途，而其會
        列入非署核用藥，即因「臨床上」已普遍認可Cytotec
        可作為引產之用，雖因藥商進口藥品時向衛生主管單位
        申請核准所載之藥品適應症，未以Cytotec 藥品係用於
        催生引產之適應症申請，導致其就引產之適應症成為「
        非署核」，然此並不影響Cytotec 於臨床上用於催生，
        係符合醫療慣例：
        1.被告丙○○醫師指示使用 Cytotec作為本件催生劑前
          ，曾就該藥物之副作用及其危險性等事告知原告，業
          經被告丙○○九十六年二月九日到庭陳述明確。被告
          丙○○於當時並未告知Cytotec 是否係實驗用藥，乃
          因本件Cytotec 並非實驗用藥之故，蓋被告當時給予
          原告使用此藥係基於治療「過期懷孕」疾病的需要自
          有正當之理由，且符合醫學原理及臨床藥理之合理使
          用，更有此藥當時可以如此使用已知的、具公信力的
          醫學文獻可為佐證，在在證明本件當時Cytotec 並非
          實驗用藥。因此關於有無告知Cytotec 是否實驗用藥
          之點，並不在告知義務之範圍內，合先敘明。
        2.按編號0000000 號鑑定書（第二次鑑定書）明揭：「
          目前以Cytotec 做為孕婦催生藥劑在美國及其他國家
          包括台灣）已普遍使用」；及編號0000000 號鑑定書
          （第五次鑑定書）均認：「根據文獻Cytotec 已使用
          於引產很久，已形成生產慣例治療方式」，亦足證明
          臨床上確已認Cytotec 可作引產之第一線藥物使用，
          由此足證Cytotec 作為催生劑使用，符合醫療常規。
        3.又被告前已提出台大醫院、台北榮總之函覆內容，均
          認醫學上已有充分證據顯示cytotec 可於懷孕婦女引
          產時使用，是一種有效之催生劑，作為催生劑之劑量
          為200 微克（ug），單次或分成小劑量多次服用均可
          ，口服或經陰道吸收皆可。文獻上也曾報告懷孕婦女
          於十二小時內使用2200微克，並無任何併發症，且文
          獻上並無Cytotec 會導致胎兒缺氧之報告，顯可證醫
          療實務上已將cytotec 當作第一線藥物使用，則被告
          醫師使用此藥物並無疏失可言。
        4.況由原告一再引用「美國婦產科醫學會二千年公布之
          Cytotec建議劑量」指陳被告使用Cytotec有疏失，又
          為何至今未見原告將該文作為附件，蓋原告遲遲故意
          不提出實係因該文亦認Cytotec 可作為引產之第一線
          使用藥物，益證第二次鑑定書稱：「目前以Cytotec
          做為孕婦催生藥劑在美國及其他國家（包括台灣）已
          普遍使用」屬實。
        5.綜上，由行政院衛生署醫事審議委員會、台大醫院、
          榮民總醫院之鑑定意見，可知Cytotec 作為孕婦催生
          藥劑在美國及其他國家（包括台灣）已普遍使用，再
          由美國婦產科協會已有列出cytotec 作為引產用途之
          建議劑量，更證臨床上確已認Cytotec 可作引產之第
          一線藥物使用，故被告丙○○於本件使用Cytotec 確
          符合醫療常規。
      以此對照威而鋼（Viagra）之署核及非署核適應症均未
        載「預防高山症」，然美國疾病管制局在2005年至2006
        年「旅遊黃皮書」已將威而鋼列為預防高山症之建議用
        藥，而國內研究高山症的台北榮總急診部醫師高偉峰曾
        藉由服用威而鋼以預防高山症，發現效果顯著，且九十
        六年二月有苗栗二高中生登阿空加瓜峰時，亦服用威而
        鋼以預防高山症，緊接著有國立體育學院休閒產業經營
        所師生，於攀登喜馬拉雅山高峰時，亦要藉由服用威而
        鋼以預防高山症，可知就連適應症未列入署核及非署核
        之情形下，倘依該藥之成份確可使用於該適應症，則使
        用該藥於該病症上，亦符合醫療上常規，更況常用藥物
        治療手冊之適應症之「非署核」欄，清楚載明Cytotec
        可使用於促使子宮成熟誘發免娩，即有引產功能，而其
        會列入非署核用藥，即因「臨床上」普遍認可Cytotec
        可作為引產之用，雖因藥商進口藥品時向衛生主管單位
        申請核准所載之藥品適應症，未以Cytotec 藥品係用於
        催生引產之適應症申請，導致其就引產之適應症成為「
        非署核」，然此並不影響Cytotec 於臨床上用於催生，
        係符合醫療慣例乙事。
      綜上可知，用藥是否妥適係據藥物之成份是否可用於該
        適應症為斷，而非依藥商於進口藥品時向衛生主管單位
        申請核准所載之藥品適應症須列該用途，而使該適應症
        成為署核為斷。如前所述，本件Cytotec 作為孕婦催生
        藥劑在美國及其他國家（包括台灣）已普遍使用，且已
        形成生產慣例治療方式，即其已作為引產之第一線使用
        藥物，故被告醫師於說明Cytotec 之副作用及危險性後
        ，使用該藥作為本件引產之用，自無任何疏失可言。再
        者，原告受有腦部損傷，顯非被告使用Cytotec 引產所
        致，亦即，兩者間並無任何因果關係。
    (2)被告丙○○當時催生劑之選擇係以病人之病情為據，而查
      對過期懷孕完全無產兆之產婦，要給予有子宮頸軟化（成
      熟）及擴張作用之催生類藥物，而前列腺素類藥Cytotec
      即為此類藥物。原告之母ＯＯＯ為過期懷孕完全無產兆故
      選擇Cytotec ，對子宮頸未開之病人比較有幫助，被告醫
      院當時此類藥物僅有Cytotec ，此藥於台大、榮總均同意
      可用於催生，實無任何不當。
    (3)本件雖前經向全國藥品年鑑雜誌社函詢其所發行「常用藥
      物治療手冊」關於Cytotec 藥物相關事宜，經該社回覆，
      非署核適應症，就是非法定核可，僅供試驗用，不適合為
      第一線用藥云云。惟該手冊作者之見解，恐係因擔負相關
      法律責任而作，且顯與台大醫院、台北榮總於本案偵查程
      序時，函復台灣台北地方法院檢察署之函詢內容，相去甚
      遠，誠非可採。且退萬步言，若Cytotec 非可作為第一線
      藥物使用，則為何臨床上Cytotec 可於懷孕婦女引產時使
      用，是一種有效之催生劑。
  (二)被告丙○○醫師所給予產婦之Cytotec 劑量及間隔均符合醫
    療常規，並無過量之嫌：
    (1)台大醫院函明揭：「醫學上已有充分證據顯示Cytotec 可
      於懷孕婦女引產時使用；作為催生劑之劑量為二○○微克
      ，單次或分成小劑量多次服用均可」，足見Cytotec 作為
      催生劑之劑量，可單次施用二○○微克，此並非專為治療
      十二指腸胃潰瘍時之特別用量，甚明。
    (2)更何況上開函亦謂「文獻上也曾報告懷孕婦女於十二小時
      內使用二、二○○微克，並無任何併發症」，可證原告所
      稱Cytotec之催生用量為每四個小時僅能使用25mcg，最大
      劑量為50 mcg，顯與醫理有違，並不足採。
    (3)再者，第五次鑑定書亦表示：「由文獻記載，Cytotec 使
      用劑量可高達每三小時200mcg，總量不超過1000 mcg」，
      另載：「三至四小時內使用Cytotec 100mcg或200mcg沒有
      過量。」，查被告給予產婦Cytotec之劑量及間隔分別係
      「於十三時三十分經陰道塞入一顆子宮收縮劑（Cytotec
      100mcg）‧‧‧之後，於十七時給予第二劑子宮收縮劑（
      Cytotec 100mcg）」，亦即在間隔三個半小時內給予二劑
      100mcg之Cytotec，總計劑量為200mcg，足見被告所使用
      劑量並無過量之疏失。
    (4)又上開鑑定書雖記載：「美國婦產科醫學會於二千年公布
      Cytotec建議劑量為每三至六小時使用25mcg」，然其同時
      亦記載：「由文獻記載，cytotec 使用劑量可高達每三小
      時200mcg，總量不超過1000mcg 」，顯見所謂「建議劑量
      」並非「限制劑量」（即最大可使用劑量），故不得逕以
      上開「建議劑量」作為「本件應用之劑量及間隔」，而認
      本件被告所給予產婦之Cytotec 劑量及間隔超過美國婦產
      科醫學會之建議劑量而有疏失；更況依原告所提「美國婦
      產科醫學會二千年公布之Cytotec 建議劑量」，即知該文
      亦認Cytotec 可作為引產之第一線使用藥物，故方有所謂
      建議劑量之產生。
    (5)更何況本件發生之時間係八十八年七月十二日亦即係一九
      九九年之時，顯然係在美國婦產科醫學會在二千年公布的
      Cytotec 建議劑量之前，自無以發生在本案時間之後的建
      議劑量作為規範本件醫療案件之道理。由事後「美國婦產
      科醫學會於二千年公布Cytotec 建議劑量為每三至六小時
      使用25mcg 」，只是「建議劑量」，與得作為認定是否有
      用藥不當之「限制劑量」顯有不同。
    (6)綜上，被告在三個半小時內給予二劑100mcg之Cytotec ，
      總計劑量為200mcg，完全符合醫療常規。
  (三)原告於起訴時先主張其受有因胎便吸入症候群所造成腦部麻
    痺之損傷，嗣又稱其受有腦部損傷係因被告使用Cytotec 引
    產所致，惟查，無論原告主張腦部損傷之原因為何，均非被
    告使用Cytotec 引產所致，亦即兩者間並無因果關係：
    (1)查原告主張其因胎便吸入症候群造成腦部麻痺損傷，鑑定
      書則稱胎兒有臍帶繞住胎兒頸部之情形，則無論是前述何
      種情形造成胎兒受有腦部麻痺損傷，均與被告醫師所使用
      Cytotec無涉，蓋Cytotec之副作用本無包括造成胎兒臍繞
      頸、及胎便吸入情形，故原告李芝麟所受傷害與被告醫師
      使用Cytotec 並無任何因果關係可言。
    (2)又按台大醫院函明載「文獻上並無Cytotec 直接導致胎兒
      腦部缺氧之報告」，即知被告使用Cytotec 引產，並不會
      導致本件胎兒李芝麟腦部缺氧而因此受有腦性麻痺結果。
    (3)再按歷次鑑定書均認Cytotec 作為催生劑對胎兒不會產生
      腦部缺氧之副作用，益證被告使用Cytotec 引產，並不會
      導致本件胎兒李芝麟腦部缺氧而因此受有腦性麻痺結果。
    (4)況縱依原告所引資料關於Cytotec 引起之副作用：「由於
      子宮的破裂的嬰兒的大腦損傷」，即知Cytotec 會導致胎
      兒大腦受有損傷副作用可能之前提係「子宮有破裂」情形
      ，亦即需有子宮破裂之情形，方足導致胎兒大腦損傷：
      然查本件並無子宮破裂之情形，足見依原告自己所提證
        物亦顯示胎兒李芝麟腦性麻痺結果與被告使用Cytotec
        間並無任何因果關係，故原告李芝麟受有腦部損傷，顯
        非被告使用Cytotec 引產所致，亦即兩者間並無任何因
        果關係。
      又查歷次鑑定書及藥物使用手冊就Cytotec 作為催生劑
        之副作用均未列有「子宮破裂」乙項，且實際上，本件
        亦未發生孕婦子宮破裂情形，更清楚顯示胎兒李芝麟腦
        性麻痺結果與被告使用Cytotec 間並無任何因果關係。
    (5)如上所陳，Cytotec 確實可作為引產之第一線用藥，故被
      告使用Cytotec 作為引產用藥符合醫療常規，且被告丙○
      ○醫師就催生劑藥品之選用、施用劑量和間隔時間，均屬
      適當，實無任何疏失，且縱依原告自己所提作為主張之資
      料亦顯示，本件被告使用Cytotec 引產，並不會導致本件
      胎兒李芝麟腦部缺氧而因此受有腦性麻痺之結果，故原告
      李芝麟受有腦部損傷，顯非被告使用Cytotec 引產所致，
      亦即兩者間並無任何因果關係甚明。
  (四)原告又稱被告一次施用Cytotec之劑量為200 mcg，共計施用
    400mcg，確屬不實，茲將被告確係先後於十三時三十分及十
    七時各給予100 mcg之Cytotec等相關事證，臚列如後：
    (1)由原告病歷中之用藥醫囑單上清楚記載：「Cytotec（100
      ）」，亦即當時使用之劑量，一次是100mcg。
    (2)又由證人張允嫻及陳悅意醫師於偵查庭所為證詞，足證當
      時使用之劑量，一次是100mcg：
      證人張允嫻於九十四年五月三十一日證稱：「第二次使
        用催生劑紀錄是我所記錄的，也是塞一個單位，塞一顆
        或是半顆也是由醫生決定，當時我是交給住院醫生陳悅
        意」，足見本件催生劑之給予乃陳悅意醫師遵照被告丙
        ○○醫師之指示所為，故本件究竟給予產婦ＯＯＯ之劑
        量為100mcg，抑或200mcg，陳悅意醫師自甚為清楚。
      陳悅意醫師於九十五年四月二十六日偵查庭清楚證稱：
        「（問：提示調來病歷（宏恩醫院第三十頁病歷））這
        是我寫的沒錯，代表一百微克。」，又稱：「我如果寫
        一百，就是放一百微克。」，足見當日被告丙○○醫師
        確係指示每次給予一百mcg之Cytotec，而非200mcg。
      又陳悅意醫師另稱：「（問：在過去的經驗中，林醫師
        有無指示一次放200微克Cytotec）沒有」：「我碰到的
        病人，依林醫師的指示，只有放一百微克，有時還是五
        十微克。」，足見陳悅意醫師於被告丙○○醫師之指示
        期間，從未曾一次給予200 mcg予產婦。
  (五)原告主張病歷中之用藥醫囑單所載：「Cytotec（100）」，
    乃被告丙○○醫師事後所填載，顯有悖於常情：
    (1)茲將原告向被告要求影印病歷資料之事實經過敘明如后：
      原告於八十八年七月底前至被告丙○○醫師之門診處（當
      時被告在看門診），告以要影印病歷，被告立即將整本病
      歷資料交由原告攜出並影印，顯見被告醫師認病歷資料並
      無何不可公開揭露予原告之處，遂於原告要求提供時，亦
      立即提供與原告，而未有任何拖延。
    (2)由被告前開坦蕩之態度，對照原告父親ＯＯＯ所為何時影
      印本件病歷資料等陳述卻前後反覆不一，實啟人疑竇：
      原告先於九十年三月二十二日偵查庭稱：「當時病歷表
        九月底十月初去印。」。
      嗣於九十四年五月三十一日改稱：「病歷當初在印時是
        在八十八年十月。」。
      但於九十四年七月十二日開庭時又改稱：「（問：八十
        九年四月二十五日所呈ＯＯＯ的病歷是何時去申請影印
        ？）約八十八年七月至十月間。」。
      更於九十五年四月二十七日指稱：「（問：何時影印病
        歷？）十月底左右。」。
      又於本院刑事庭九十五年七月六日開庭時，另指稱：「
        係於八十八年年底才影印病歷。」。
      試想倘原告所提出之病歷影本即係當初取自被告處之病
        歷，又何須連影印之時間，均前後有四個不同之版本呢
        ？並由其後原告一再將影印病歷時間往後延，無非是想
        造成其持有病歷影本時間甚短，予人有於取得後不久即
        於八十九年四月二十五日庭呈給台灣台北地方法院檢察
        署之假象，以塑造其不可能有餘裕變造病歷之假象，惟
        由原告一再於影印時間上作文章等情，即明原告就病歷
        上所載內容有不可告人之隱情。
    (3)又原告早於八十八年七月底即取得病歷資料，並於九十年
      三月二十二日即得知第一次鑑定結果，倘原告認依病歷中
      之用藥醫囑單所載係指使用Cytotec共計400 mcg之劑量，
      則原告早應提出使用劑量合計400mcg，惟原告九十年五月
      二十九日書狀仍稱被告丙○○對產婦所使用劑量為200mcg
      而非400mcg，直至被告獲第一次不起訴處分後，原告始行
      主張被告對產婦使用劑量非僅200 mcg，而是400 mcg，益
      徵原告見偵查結果不利於己，又另行杜撰被告所使用之劑
      量，並佯稱病歷中之用藥醫囑單所載：「Cytotec（100）
      」中之100，乃被告事後所填載，欲營造被告施用劑量過
      高之假象，殊不足採。
    (4)況由前開所述原告影印病歷之始末即知，被告於原告要求
      影印病歷時，並無任何遲延，衡諸常情，倘被告認病歷所
      為用藥劑量之記載對其不利，自會將該部分先予以竄改或
      填加後，始交予原告影印，斷不可能於交付原告影印後，
      其後又在填加內容之可能，而讓原告可清楚指摘被告有事
      後填加病歷內容之犯行，實悖離一般經驗法則，顯難以採
      信。
    (5)再按台灣台北地方法院檢察署曾發函至法務部調查局針對
      宏恩醫院ＯＯＯ之病歷原本聲請鑑定，而由鑑定報告之記
      載，足證本件實無原告所稱該「100 」係被告事後填載之
      情形甚明。
    (6)更何況原告父母ＯＯＯ、ＯＯＯ於八十九年四月二十五日
      之偵訊筆錄上亦提出有親戚在宏恩醫院當護士，則原告既
      有在宏恩醫院當護士具有專業人士資格之親戚，理當更能
      及時對爭執部分深入了解，設若原告認為病歷記載有不實
      之處，又為何不於取得病歷後當時就提出質疑？在在可見
      原告之主張，悖於常理，自無足採。
  (六)由當時在場護士張允嫻於偵查庭所為證詞，即知本件生產過
    程有全程使用電子胎心音監視器，被告自無原告所指未全程
    監控之疏失可言；況且自孕婦待產至胎兒完全分娩期間，不
    一定需要全程使用電子胎心監測器，又因本件胎兒並未發生
    窘迫情形，故本件有無全程使用胎心音監視器，與未能及時
    察覺胎兒有窘迫情形間，並無因果關係，原告指訴被告有過
    失云云，亦非可採：
    (1)本件生產過程有全程使用電子胎心音監視器：
      由當時在場護士張允嫻於偵查庭所為證詞，足證本件生
        產過程有全程使用電子胎心音監視器：
        1.證人張允嫻於八十九年七月二十五日證稱：「我從四
          點接班，病人六點五十分進開刀房，監視器裝到進開
          刀房」，又稱：「（問：監視器有無全程監視？）催
          生就全程帶著」。
        2.證人張允嫻於九十四年五月三十一日證稱：「（問：
          ＯＯＯ在生產時，有無使用胎心音監視器？）有，我
          們都是全程使用。」。
      證人張允嫻於八十九年七月二十五日證稱：「（問：為
        何告訴人說只做到六點多？）記錄上沒有移除記錄，我
        若移除會有記錄。」，又稱：「（問：護士有無權利拔
        除胎兒監視器及全程記錄）‧‧‧，我沒有權利拔除，
        拔除要作護理記錄。」，足見本件倘真有拔除胎心音監
        視器之情形，則於護理記錄上必有記載，惟觀諸八十八
        年七月十二日之護理記錄單上，並未記載本件有拔除胎
        心音監視器之情形，顯見原告所為本件生產過程未全程
        使用胎心音監視器之主張，俱與事實不符。
    (2)況且自孕婦待產至胎兒完全分娩期間，不一定需要全程使
      用電子胎心監測器：
      編號0000000 號鑑定書（第二次鑑定意見）就「電子胎
        心監視器來判斷子宮收縮是否會造成胎兒窘迫腦部缺氧
        」之問題，表示「目前認為只能做為參考，而非絕對準
        確」之意見，可知電子胎心音監視器並非一定必然需要
        之項目。
      且前開鑑定書亦明確指出「孕婦待產至胎兒完全分娩間
        ，不一定需要全程使用電子胎心監測器，監測間隔時間
        ，依產婦是否為高危險群（如：妊娠高血壓、妊娠糖尿
        病等）來決定」，且即便是在所謂「高危險群」，亦非
        須全程給予使用，而只須「在規則產痛至子宮頸全開時
        ，十五分鐘監測一次；子宮頸全開至胎兒出生時，五分
        鐘監測一次」，且本件非屬上述高危險群甚明。
    (3)再者，本件胎兒並未發生窘迫缺氧之情形，故縱使全程使
      用胎心音監視器，亦無從查覺胎兒有窘迫缺氧之情形，故
      本件有無全程使用胎心音監視器，與未能及時察覺胎兒有
      窘迫情形間（蓋本件胎兒並未發生窘迫情形），並無因果
      關係：
      姑不論編號0000000 號鑑定書（第五次鑑定書）已明確
        指出本件「三至四小時內使用Cytotec 100mcg或200mcg
        沒有過量」，以及本案使用第二顆Cytotec 後有無出現
        子宮過度收縮之事實，但是「胎兒監視器及胎心音未有
        胎兒窘迫之現象」卻是不爭之事實。
      按前開鑑定書明載：「十七時三十分出現子宮過度收縮
        至十九時十五分生產，時間不足兩小時，有急產之情形
        ，但因胎心音正常，未發生子宮過度收縮導致胎兒缺氧
        之情形。」，顯見胎兒狀況始終正常，並未因被告施用
        催生藥而導致有窘迫缺氧之情形甚明。
      綜上，本件胎兒並未發生窘迫缺氧之情形，故縱使全程
        使用胎心音監視器，亦無從查覺胎兒有窘迫缺氧之情形
        ，顯見本件有無全程使用胎心音監視器，與能否及時察
        覺胎兒有窘迫情形間，並無因果關係可言。
    (4)原告就本件未全程使用電子胎心音監視器所為事實描述，
      顯有違常情，實不足採：
      原告所指施作胎心音監視時間，前後不一，殊難採信：
        1.原告父親ＯＯＯ先於八十九年七月二十五日偵查庭稱
          ：「（問：對證人所述有意見？），我們沒有全程記
          錄，搬走過二次，六點五分左右就沒記錄。」。
        2.八十九年八月八日改稱：「監視器1:20~2:30、5:20~
          6:00只做二個階段。」。
        3.嗣於九十一年四月十九日改稱：「只有使用塞劑二次
          時，各裝監視器一小時，塞劑分別是一點半及五點，
          其他都沒有裝監視器。」。
        4.另於九十四年七月十二日開庭時又改稱「我在現場，
          我可以確定五點半至六點就把胎心音監視器搬走了，
          沒有再使用。」。
        5.更於九十五年四月二十七日當庭指稱：「那天推走胎
          心音監視器二次，一點三十分推進來用了一個小時，
          護理紀錄單上有紀錄，第二次是三點多在塞第二顆時
          有推進來，其他時間都沒有監測。」。
        6.由上述可知，原告不僅指述開始使用監視器之時間，
          和最後使用時間已有明顯不符，連中間使用時間亦有
          嚴重不符，例如：其於八十九年八月八日指稱在使用
          第二顆藥沒有使用監視器，而是至五點二十分才開始
          使用，可是之後又於九十五年四月二十七日改稱中間
          係於三點多有第二次使用監視器云云，在在顯示原告
          指述，不足採信。
      且若當初真如原告所稱有未全程使用胎兒監視器之情形
        ，且胎兒又有窘迫現象，則護理人員在旁亦會發現，而
        原告父親ＯＯＯ亦稱其全程在場，而產婦ＯＯＯ若有此
        種胎兒窘迫現象，難道不會向其反應？而原告父親亦不
        會向護理人員質疑嗎？顯見原告父親就本件未全程使用
        電子胎心音監視器所為事實描述，實係臨訟編造之詞，
        自不可信。
  (七)本件胎兒所受腦性麻痺等傷害，與被告等醫療行為間，顯不
    具因果關係，蓋被告等對於新生兒所為醫療處置措施十分正
    確且有效，新生兒當時狀況亦良好，顯見胎兒其後所受傷害
    ，並非因被告等醫療行為所致，理由如后：
    (1)編號0000000 號鑑定書（第三次鑑定意見）指出「胎兒娩
      出後已由小兒科醫師抽出胎兒所吸入之胎便，來減少胎便
      吸入症候群的發生」，亦認被告於嬰兒出生時相關處理程
      序十分正確。
    (2)況新生兒經被告之處理後，狀況良好，亦表被告之相關處
      置不僅正確更屬有效，查新生兒於病歷記載Apgar score
      在一分鐘為六分，五分鐘為七分，而非如原告所述「五分
      鐘Apgar score不到六分」。而且「產後Apgar score一分
      鐘六分，五分鐘為七分，表示產後處理不錯。」，則在出
      生五分鐘時，嬰兒狀況已較穩定，顯示被告之處理應屬得
      當有效。
    (3)編號089264號鑑定書（第一次鑑定意見）復指出「本件新
      生兒出生後送至宏恩醫院嬰兒室，由戊○○醫師主治宏恩
      醫院所照胸部Ｘ光檢查示都過度充氣，未見肺部浸潤係阻
      塞性肺氣腫，馬偕醫院胸部Ｘ光檢查亦未呈無氣肺影像」
      ，而「蔡醫師之及時處理妥適，包括吸出胎兒吸入之胎便
      在內，蔡醫師應無醫療疏失之處」。
    (4)編號0000000 號鑑定書（第二次鑑定意見）亦指「不過出
      生時嬰兒狀況不佳，不一定與胎便有關，胎便可能只是因
      素之一，所以目前對出生時胎便處理，如果嬰兒狀況佳，
      也不一定要積極插管吸胎便（Textbook of the neonatal
      resustation,2000p.2-7,5-15）」。
    (5)且本件新生兒於七月十二日二十三時，住入馬偕紀念醫院
      時，係住進新生兒病房，至隔日七月十三日凌晨二時許，
      才被發現有痙攣現象併呼吸衰竭，而插上氣管內管，轉入
      新生兒加護病房使用呼吸器及進一步處理，更可知胎兒被
      送至馬偕紀念醫院時，狀況良好，並無任何不適症狀，否
      則馬偕紀念醫院亦不會僅是將其安排住進新生兒病房，而
      未立刻進行急救。
    (6)再者由原告於八十九年一月十二日提出馬偕醫院開立之診
      斷證明上載病名為「吸入性肺炎」，而非「胎便吸入性肺
      炎」，亦足見被告當初處理得當，而未造成新生兒受有胎
      便吸入性肺炎之傷害。
    (7)至於原告出生後，血液檢查執告顯示pH 7.177，但有呼吸
      性代償的作用出現，因此再追蹤的血液檢查pH即上升到7.
      24，且期間被告亦有因動脈血液氣體分析呈「代謝性酸血
      症」而給予碳酸氫納補充，亦已盡到救治之義務。
    (8)綜上所述，行政院衛生署醫事審議委員會鑑定書明確表示
      ：「醫師丙○○於產婦ＯＯＯ的引產、待產及生產的過程
      ，並無疏失。產後大出血，給予藥物治療及輸血，處理並
      無不當」、「蔡醫師之急時處理妥適，包括吸出胎兒吸入
      之胎便在內，蔡醫師應無醫療疏失之處」；由此足見本件
      被告二位醫師具無任何過失之處。又本件被告戊○○醫師
      仍獲不起訴處分；而被告丙○○醫師雖經台灣台北地方法
      院檢察署起訴，然由前述分析可知，起訴書實係就編號00
      00000 鑑定書（第四次鑑定書）為割裂適用，錯誤引用所
      致之結果，顯有不當。
  (八)末就原告請求損害賠償金額陳述意見如后：
    (1)查被告丙○○及戊○○之醫療處置行為並無過失不當之處
      ，原告請求被告等連帶賠償五百萬元於法不合。另原告雖
      列有多項請求並主張其共受有三千一百餘萬元之損害，但
      只請求五百萬元，惟原告並未就五百萬元係就其中何項項
      目請求，亦或按比例請求，於法應屬不合。
    (2)原告未充分舉證喪失勞動能力之損害：
      原告未提出其何以能主張其為百分之百完全喪失勞動能
        力，終身不能從事任何工作者之證明，尤其亦未提出原
        告診斷證明書證明原告目前之狀況，被告否認原告所陳
        其有百分之百完全喪失勞動能力及終身不能從事任何工
        作之主張，依民事訴訟法第二百七十七條有關當事人主
        張有利於己之事實應就其事實負舉證證明之責之規定，
        原告既未舉證以實其說，則所為主張顯非可採。
      原告一方面既又主張身體障害甚為嚴重，則其生存年限
        自與一般人不同，因此，設若依原告方面所陳，則其主
        張存活至七九點四一歲之依據何在，亦未見原告說明，
        則其請求自成年後至退休年齡六十歲共計四十年之工資
        損失，顯屬無據，應屬不合理。
      且原告亦未就其能於二十歲開始工作，以及其何以能依
        一萬五千八百四十元為其每月工資計算之準據等事，加
        以舉證說明，所為請求亦屬無理由。況其亦未依霍夫曼
        公式扣除中間利息以計算其所受工資損失，則所為請求
        ，應非可採。
    (3)原告未充分舉證增加生活上費用之損害：
      如前所述，原告並未提出原告診斷證明書證明目前之狀
        況，則是否有看護之必要已屬未定。且由原告法定代理
        人於開庭中所陳似乎有在工作，則若係在工作，則何能
        看護原告？又其所主張每日看護費為二千元之依據為何
        ，亦未見原告舉證證明，被告否認原告有支出看護費之
        需要與主張。
      又原告亦未提出足以證明原告目前身體之狀況，則實難
        依原告單方面所陳即認定其無恢復之可能。又設若依原
        告方面所陳原告身體障害如此嚴重，終身均須完全仰賴
        他人照護，則其則其生存年限自與一般人不同，且原告
        主張存活至七九點四一歲之依據何在，亦未見原告說明
        ，則其請求看護費用期間由其出生後計算至七九點四一
        歲，顯不合理。
      況原告對於由被告提供原告之醫療照護之方案亦不予同
        意，可知原告亦認無看護之需要，否則，何以要拒絕由
        被告專業之醫療單位負責照顧之最好方式。
    (4)原告未充分舉證精神上損害：原告僅抽象陳述其身心痛苦
      ，將隨年齡之增長與日俱增，然未指明其請求精神上損害
      賠償金額一百萬元之具體基準何在，則其請求一百萬元之
      慰撫金，實無所據。
三、證據：提出起訴書影本一份、不起訴處分書影本二份、治療
    紀錄影本一份、鑑定書影本五份、筆錄影本十六份、護理紀
    錄影本一份、用藥醫囑單影本一份、刑事聲請狀、再議聲請
    狀與補充告訴理由狀影本各一份、準備程序筆錄影本一份、
    鑑定通知書影本一份、台大醫院及榮民總醫院函影本各一份
    、威而剛用於預防高山症相關資料四份為證，並聲請停止訴
    訟，向行政院衛生署函查「仿單核准適應症外的使用」相關
    事宜，及向全國藥品年鑑雜誌社發行「常用藥物治療手冊」
    之作者陳長安為函查。
貳、被告宏恩醫院方面：
一、聲明：(一)原告之訴及假執行聲請均駁回；(二)訴訟費用由原告
    負擔；(三)如受不利之判決，被告願供擔保請准宣告免為假執
    行。
二、陳述略稱：
  (一)按消費者保護法之立法目的，係為保護消費者權益，提昇國
    民消費生活品質，此觀諸該法第一條第一項即明。從而該法
    之保護對象應為消費行為，而消費者，指以消費為目的而為
    交易、使用商品或接受服務者，該法第二條第一款亦定有明
    文；又消費乃係為達成生活目的之行為，凡是基於求生存、
    便利或舒適之生活目的，在食衣住行育樂方面為滿足人類慾
    望之行為。另按企業經營者，指以設計、生產製造、輸入、
    經銷商品或提供服務為營業者，同法第二條第二款亦著有明
    文。由此可知，消費者保護法雖未明文規定何種行業為適用
    對象，何種行業不屬之，惟其所規範對象之消費行為，必須
    係具有營利性，始足當之，此為該法依文理解釋及論理解釋
    之所當然，則僅具對價性而凡是基於求生存、便利或舒適之
    生活目的，在食衣住行育樂方面為滿足人類慾望之行為，均
    屬當之，則影響所及，一切政府機關之給付行政行為或私經
    濟行為，則將皆屬之，整個法律規範體系，將必混亂，而消
    費者保護法亦凌駕各範疇之法律之上，恐非立法者之立法目
    的；因此，必須具備上開條件之消費行為，始有消費者保護
    法之適用，而非此之消費行為，自非消費者保護法保護之範
    疇。就醫療行為言之，就醫之人之目的或係為基於求生存、
    健康、或係為求得美觀，並有給付相當之醫療費用為對價，
    然在醫療機構方面觀之，提供之治病醫療服務而言其所提供
    者，並非商品甚明，且無營利性之性質，其非屬消費者保護
    法所指之消費行為甚明；雖然醫療行為與就醫人之生活安全
    或衛生有莫大關係，然此要屬醫療衛生相關之法律所必須規
    範，若有缺失，亦為立法者所應儘速立法，或其他社會救助
    體制（如醫療責任險等）所應保障的範圍，不能強加以適用
    消費者保護法之規定。
  (二)次按被告宏恩醫院於八十八年間係屬教學醫院，至於衛生署
    許可之藥品種類多達以數萬種計，被告宏恩醫院不可能每種
    藥品均備齊，職是被告宏恩醫院備藥有一定之流程，而被告
    宏恩醫院進藥流程係透過藥事委員會（下稱藥委會）進行討
    論與決議。新藥欲進入被告醫院須依照「藥事委員會組織章
    程」，由醫師進行提藥申請，經藥劑科及各委員初審後，於
    藥委會會議（一年召開二次）進行複審，通過後始可納入被
    告醫院使用。藥委會未開會期間，僅限「罕見用藥、使用量
    很低之特殊用藥」可以臨時採購方式報請院方審核核予後始
    可進藥並於藥委會開會時提請追認。
  (三)又按被告宏恩醫院於八十八年七月十二日當日院內共有二台
    胎兒監視器，產婦僅有原告法定代理人ＯＯＯ一人，於催生
    過程中係全程使用監視器，直至李女進開刀房。至於共同被
    告丙○○對於催生劑之選擇，係因催生劑分為用於子宮本體
    收縮之催乳激素和子宮頸軟化及擴張之前列腺素類藥，本件
    原告法定代理人ＯＯＯ為過期懷孕，完全無產兆，經共同被
    告丙○○判斷，不適合使用催乳激素，故選擇前列腺素類藥
    ，對子宮頸未開之病人比較有效，被告院內此類藥物當時僅
    Cytotec 一種（此藥於台大、榮總均同意可用於催生）。至
    於全國藥品年鑑雜誌社回函稱，前列腺素E1之Cytotec 用於
    催生，屬非法定核可而僅供試驗用，不適合為第一線用藥，
    回答問題實屬避重就輕，系爭用藥是生產慣例的治療用藥，
    不是試驗用藥。
  (四)依九十四年十二月二十八日行政院衛生署醫事審議委員會鑑
    定意旨報告：「(一) (1)Cytotec栓劑 (Prostaglandin E) 未
    經行政院衛生署核准為產科引產用藥。但根據文獻 Cytotec
    已使用於引產很久，已形成生產慣例治療方法。(2)Cytotec
    作為催生劑的副作用為胎便，子宮過度收縮及胎兒音異常。
    使用禁忌如同一般催生用藥的禁忌，即：子宮曾手術者；前
    置胎盤；胎兒異常如：腦水腫、胎位不正、胎心音異常；母
    親體型態小；骨盆構造異常等等。(二) (1)美國婦產科協會在
    二千年公布的Cytotec 建議劑量為每三至六小時使用25mcg
    (2)由文獻記載Cytotec使用劑量可達每三小時200mcg，總量
    不超過1000mcg(3)每隔三小時二十五分之時間各使用200mcg
    之Cytotec 藥品以陰道塞劑方式作為催生藥劑使用，可能會
    造成母體子宮收縮劇烈，導致胎兒出現窘迫或產前窒息現象
    (4)依文獻記載，三至四小時內使用Cytotec100mcg或200mcg
    沒有過量。本案使用第二顆Cytotec 後出現子宮過度收縮，
    但是，胎兒監視器及胎心音未有胎兒窘迫之現象。十七時三
    十分出現子宮過度收縮至十九時十五分生產，時間不足兩小
    時，有急產之情形。但因胎心音正常，未發生子宮過度收縮
    導致胎兒缺氧之情形。(三)Cytotec市售劑量分為100mcg及200
    mcg兩型，醫生丙○○醫囑單註明1＃100mcg劑量之Cytotec
    ，為在不清楚醫院藥局可供應之劑量的記載方式。(四)本案胎
    兒出生體重為3600公克，沒有過大，教科書4000公克以上即
    為巨嬰。羊水中胎便濃厚是胎兒出生時才發現，本案無不適
    用催生藥劑的狀況，因此被告決定使用催生劑，並無疏失。
    使用催生藥催生前，經超音波評估胎兒大小及胎位適宜才使
    用，使用當中胎心音無變化才使用第二顆。(五)生產前之電子
    胎心音監測資料皆全部保存，胎心音監測資料為判斷即時處
    置及施以急救之依據。」，足證本件僅有急產之情形，並未
    發生子宮過度收縮，導致胎兒缺氧之情形，職是無論共同被
    告丙○○當時所用之催生劑為前列腺素E1類或E2類，與原告
    所受之傷害間並無相當因果關係存在。
  (五)末按被告丙○○、戊○○二人，均係學有專精之婦產科、小
    兒科專任醫師，並獲行政院衛生署頒有專科醫師證書，被告
    醫院選任該二人於院內分別擔任婦產科、小兒科之特約醫師
    並無不當之處，又專科醫師之執行業務各有不同，職是專科
    醫師從事醫療行為，非屬同科之醫師根本無從置喙；而被告
    醫院係一綜合醫院，院長本身受學歷經驗所限，不可能全盤
    了解各科專科醫師之一切醫療行為及用藥，用藥方面係各專
    科醫師之判斷，無法指揮監督，對於醫院所屬之醫師僅能為
    行政上之監督，至於各科專科醫師對於職務之執行，則應本
    著各有所司及專業分工之精神，信賴各科專科醫師所為之醫
    療行為，職是本件被告醫院對於被告丙○○、戊○○二人之
    選任監督已盡相當之注意，毫無過失可言，再者，被告醫院
    僅提供行政支援，至於一切醫療措施概由醫師自行負責，此
    從被告醫院特約醫師合約書第十一條規定「醫療行為發生醫
    療糾紛時，由甲、乙雙方出面協調，如有刑事部份及賠償之
    責任概由執行醫師負責。」，即明梗概。
三、證據：提出專科醫師證書影本二份為證。
丙、本院依職權函請行政院衛生署醫事審議委員會及台灣台北地
    方法院檢察署提供鑑定報告書，函詢行政院衛生署Cytotec
    藥物之相關事宜，函詢中央健康保險局Cytotec及「普洛舒
    定－益二型陰道錠」之健保給付價格，調閱「漫談婦產科催
    生的方法和危險」一文與原告病歷，並調閱本院九十五年度
    醫易字第一號刑事一審卷、台灣台北地方法院檢察署八十九
    年度偵字第六九五二號、九十一年度偵續字第三五號、九十
    三年度偵續字第二一五號及九十四年度偵續一字第四四號偵
    查卷。
    理    由
一、程序方面：按民事訴訟法第一百八十三條規定：「訴訟中有
    犯罪嫌疑牽涉其裁判者，法院得在刑事訴訟終結前，以裁定
    停止訴訟程序。」，復按「民事訴訟法第一百八十三條所謂
    訴訟中有犯罪嫌疑牽涉其裁判，係指在民事訴訟繫屬中，當
    事人或第三人涉有犯罪嫌疑，足以影響民事訴訟之裁判，非
    俟刑事訴訟解決，其民事訴訟即無從或甚難判斷者而言。此
    項犯罪嫌疑，如當事人或第三人於民事訴訟涉有偽造文書、
    證人偽證、鑑定人為不實之鑑定等罪嫌屬之。至當事人或第
    三人在訴訟外涉有犯罪嫌疑，則不包括在內。」（最高法院
    七十七年度台抗字第二九五號裁判意旨參照）。本件被告丙
    ○○聲請停止訴訟，等待業務過失傷害刑事案件結果，然此
    部分所涉及乃「訴訟前」有犯罪嫌疑牽涉裁判，而非「訴訟
    中」有犯罪嫌疑牽涉裁判，參酌前揭民事訴訟法第一百八十
    三條規定及最高法院見解，並不得裁定停止訴訟程序，從而
    被告丙○○停止訴訟之聲請不應准許，合先敘明。
二、原告主張意旨略以：(一)被告丙○○以非署核藥物Cytotec 為
    原告之母催生引產，事前卻未告知風險，復未全程監控催生
    過程，且使用劑量不當，造成原告重大傷害，應負過失侵權
    責任；(二)被告戊○○於原告出生後明顯有新生兒窒息之臨床
    徵狀時，未即時給予適當救治，又未即刻建議轉診至大型醫
    院，致原告受有極重度腦性麻痺之永久性傷害，應負過失侵
    權責任；(三)原告所受之傷害，與前揭醫療過失有相當因果關
    係，自得請求被告丙○○、戊○○負損害賠償責任；(四)被告
    宏恩醫院依法應與被告丙○○、戊○○連帶負損害賠償責任
    ；(五)原告所受損害包括喪失勞動能力損失，增加生活需要之
    費用及精神上損害，合計為三千二百二十三萬一千九百零四
    元，惟為減省裁判費用，僅請求其中五百萬元等語。
三、被告丙○○、戊○○答辯意旨則以：(一)被告丙○○指示使用
    Cytotec 作為催生劑，劑量及間隔均符合醫療常規，且全程
    使用電子胎心音監視器，並無過失；(二)被告戊○○於原告出
    生後有做相關檢查等初步醫療處置，轉診馬偕醫院時狀況尚
    良好，醫療處置並無過失；(三)原告所遭受之腦部損傷與使用
    Cytotec 作為催生劑，兩者間並無因果關係；(四)原告對於喪
    失勞動能力之損害、增加生活上費用之損害及精神上損害均
    未能充分舉證云云。被告宏恩醫院答辯意旨則以：(一)宏恩醫
    院備藥有經藥委會審查，Cytotec 於台大、榮總均同意可用
    於催生，屬生產慣例的治療用藥，不是試驗用藥；(二)本件僅
    有急產之情形，並未發生子宮過度收縮，導致胎兒缺氧之情
    形，使用 Cytotec催生與原告所受傷害間並無相當因果關係
    ；(三)被告丙○○及戊○○均領有專科醫師證書，被告宏恩醫
    院對其選任監督已盡注意義務，不應負連帶責任云云。
四、兩造對於原告出生後發生腦水腫、吸入性肺炎及腦性麻痺之
    傷害，出生迄今癱臥近八年，打洞裝胃管灌食物之事實不爭
    執，而爭執重點在於：(一)本件原告出生時所受腦性麻痺之傷
    害，被告丙○○、戊○○於醫療處置是否有違反注意義務或
    說明義務之過失，而應負賠償責任？若有過失，與原告目前
    身體狀況是否有因果關係？(二)若被告丙○○或戊○○之醫療
    處置具有可歸責事由，被告宏恩醫院是否應連帶負責？(三)若
    原告得請求損害賠償，請求數額五百萬元是否適當？爰就上
    揭爭點說明如后。
五、被告丙○○使用非署核之Cytotec 催生，具有實驗性治療之
    性質，卻未告知此性質，亦未告知另有署核之前列腺素催生
    用藥得為替代性催生藥物，自有過失：
  (一)被告丙○○對於檢察官起訴書引用鑑定報告指Cytotec 藥品
    乃行政院衛生署核准用於胃及十二指腸潰瘍用藥，並未核准
    用於催生，及此藥副作用包括胎便、子宮過度收縮及胎心音
    異常等情並無意見，惟辯稱未經核准係因藥商於進口藥品時
    向衛生主管單位申請核准所載之藥品適應症未列該用途，並
    不構成實驗性治療云云。惟查：
    (1)被告雖引用行政院衛生署醫事審議委會就本件醫療糾紛所
      為編號0000000 號第二次鑑定書，及台大醫院、榮民總醫
      院之鑑定意見，辯稱Cytotec 作為孕婦催生藥劑，在美國
      及其他國家（包括台灣）已普遍使用，然本院依職權函詢
      行政院衛生署關於Cytotec 藥物之相關事宜，該署函覆指
      出美國、日本、比利時、法國、澳洲、瑞士、德國、瑞典
      核准Cytotec藥品之適應症均為治療胃潰瘍（日本、澳洲
      另核准治療十二指腸潰瘍），均無核准此藥用於催生之例
      ，為何包括美國在內之各國藥商均不申請Cytotec藥物用
      於催生，是否因為其安全性有問題，實不能無疑。
    (2)本院曾請被告方面舉證證明世界上是否有任何國家有關當
      局核准此藥用於催生，以證明此藥未獲我國核准用於催生
      之原因，係因藥商未申請適應症，而非安全性有問題（參
      見本院九十六年三月十六日言詞辯論筆錄），然被告直至
      言詞辯論終結均無法舉證，故本院認為文正球醫師於「漫
      談婦產科催生的方法和危險」一文中指出，前列腺素E1（
      本件之Cytotec ）比前列腺素E2較會導致子宮過度收縮、
      子宮破裂、胎兒窘迫、產後出血及羊水栓塞症，安全性有
      很大疑問，現在有人用來催生，係因價格便宜，見解應屬
      可信，此由本院向中央健康保險局函查結果，Cytotec 健
      保給付價格每錠十五元，行政院衛生署唯一核准之前列腺
      素催生用藥「普洛舒定－益二型陰道錠」健保給付價格為
      每錠三百六十四元，亦得予以佐證。
    (3)關於「署核」及「非署核」藥物之區別，全國藥品年鑑雜
      誌社發行「常用藥物治療手冊」之作者陳長安函覆本院稱
      「非署核」藥物Cytotec 為非衛生屬核定之適應症，就是
      非法定核可，僅供試驗用，不適合為第一線用藥等語。被
      告對此則舉「威而剛」為例，辯稱該藥「署核」及「非署
      核」用法均無「預防高山症」，但實際上卻屬美國疾病管
      制局旅遊建議用藥，陳長安係擔心法律責任方回覆上開內
      容云云，然行政院衛生署核准藥品之目的，本來就是在保
      障用藥安全，陳長安回函稱非署核用藥僅供試驗用，不適
      合為第一線用藥，內容符合保障用藥安全之核准制度目的
      ，自可採信。至於「威而剛」用於預防高山症之安全性如
      何，實非本件重點，更無法以此即推翻核准藥品管制用藥
      安全之目的，自不足為有利被告之證明。
    (4)被告丙○○本人雖又辯稱：「世界先進國家使用前列腺素
      E1有二十多年的歷史，因我本身在台大訓練住院醫師四年
      ，台大有使用這個藥」、「因為在台大也是有第一線使用
      ，這個藥物行之有年」（參見本院九十六年二月九日言詞
      辯論筆錄）云云。然如前所述，Cytotec 並非衛生署核准
      用於催生之藥物，台大醫院作為醫學中心，是否如被告丙
      ○○所述第一線使用非署核用藥，而棄署核用藥於不用，
      實堪存疑，且縱如被告丙○○所言，台大將Cytotec 作為
      常態性第一線催生用藥，亦只能證明台大醫院對被告丙○
      ○之訓練有問題，不足為有利被告丙○○之認定。
    (5)綜上，Cytotec 催生具有實驗性治療之性質，彰彰明甚。
  (二)關於本件使用非署核Cytotec 催生具實驗性質，及得以署核
    「普洛舒定－益二型陰道錠」做替代性之催生藥物，被告丙
    ○○均未告知原告母親，顯未善盡說明義務，自有過失：
    (1)按醫療契約為委任契約（最高法院五十三年台上字第二三
      五四號判決、七十年台上字第一○九四號判決意旨參照）
      ，故民法第五百四十條規定：「受任人（按：即醫師）應
      將委任事務進行之狀況，報告委任人（按：即病人），委
      任關係終止時，應明確報告其顛末。」，即為醫師說明義
      務之一般性規定。復按關於醫療過失問題是否均需專業鑑
      定（在美國為專家證人）始能認定，美國法院實務認為，
      並非均須專業鑑定，亦有基於普通常識即得證明之事項，
      可參見一九九○年OSWALD v.LeGRAND（453 N.W.2d 634）
      案，而醫師是否違反說明義務之問題，即屬基於普通常識
      即得證明之事項。
    (2)經查，關於被告丙○○進行本件催生醫療行為，是否有善
      盡說明義務（informed consent），其於本院陳稱：「E1
      用在陰道塞劑，E2用於口服，風險差不多。為何衛生署只
      核准E2而不核准E1我不清楚。」、「一般我們使用藥物也
      不會注意衛生署核准的是什麼用法。主要在台大第一線使
      用，我有講副作用，我並不清楚這個藥是非署核，因為第
      一線上都有在用，ACOG有建議用法，不是實驗性質，所以
      沒有提實驗性治療這個問題。」、「衛生署核准E2是陰道
      塞劑沒有錯。」（參見本院九十六年二月九日言詞辯論筆
      錄）。由上可知：被告丙○○因為不認為Cytotec 催生
      具有實驗性治療之性質，故並未對原告母親就此說明；
      被告丙○○對於唯一署核前列腺素催生用藥「普洛舒定－
      益二型陰道錠」認識不清，竟然誤認係用於口服；被告
      丙○○根本未注意前列腺素催生藥劑衛生署核准之用法，
      縱使如其所言對原告母親有說明Cytotec 藥物副作用等風
      險，但既然對署核前列腺素催生用藥認識不清，當然亦無
      可能告知原告母親得以署核「普洛舒定－益二型陰道錠」
      做替代性之催生藥物。
    (3)綜上，被告就替代性治療之方式（除本件使用非署核用藥
      外，另有署核用藥）及實驗性治療之性質均未說明，顯然
      未善盡醫師的說明義務，而原告最終受有腦水腫、吸入性
      肺炎及腦性麻痺等嚴重傷害，被告丙○○自有過失。
六、關於原告所受重大傷害與被告未善盡說明義務間之因果關係
    ，被告丙○○並無法舉證排除，自無從以因果關係之理由免
    責，說明如下：
  (一)按民事訴訟法第二百七十七條原規定：「當事人主張有利於
    己之事實者，就其事實有舉證之責任。」，然於八十九年二
    月九日修法時增加但書規定：「但法律別有規定，或依其情
    形顯失公平者，不在此限。」，修法理由則明白指出此但書
    之增修，係針對公害事件、交通事故、商品製作人責任、醫
    療糾紛等事件之處理，足見舉證責任分配上，由於醫療過失
    之有無，醫師與醫院方面具有較強之專業舉證能力，必須舉
    證無醫療過失，方得免除侵權行為損害賠償責任，而非要求
    原告方面就此舉證，合先敘明。
  (二)經查，被告丙○○對Cytotec 藥物副作用包括胎便、子宮過
    度收縮及胎心音異常等情並無意見（參見本院九十五年十一
    月七日言詞辯論筆錄，被告丙○○訴訟代理人對檢察官起訴
    書所指上揭副作用並無意見），而編號089264鑑定報告（第
    一次鑑定報告）內容記載「醫師丙○○也以真空吸出生產法
    來縮短生產時間，並於胎兒娩出後，由小兒科醫師吸出胎兒
    吸入之胎便」，編號0000000 號鑑定書（第三次鑑定書）亦
    指出「胎兒娩出後已由小兒科醫師抽出胎兒所吸入之胎便，
    來減少胎便吸入症候群的發生」，足見胎便之副作用已確實
    發生，且原告確有吸入，無法絕對排除此是原告遭受本件重
    大傷害之原因，而假設當時宏恩醫院準備有署核「普洛舒定
    －益二型陰道錠」，被告丙○○善盡說明義務，而原告母親
    因而選用署核「普洛舒定－益二型陰道錠」催生，則有可能
    降低或免除胎便之副作用，使原告躲過這場重大傷害的悲劇
    。被告丙○○既無法舉證排除原告所受重大傷害與被告未善
    盡說明義務間之因果關係，參酌前揭民事訴訟法第二百七十
    七條但書規定，被告丙○○無從以因果關係之理由免責。
七、被告戊○○部分，尚難認定其有過失：
  (一)原告主張被告戊○○為宏恩醫院小兒科醫師，於原告出生後
    明顯有新生兒窒息之臨床徵狀時，未即時給與適當之救治，
    又未即刻建議轉診至大型醫院，致原告受有極重度腦性麻痺
    之永久性傷害，應負過失侵權責任云云。
  (二)惟查，被告戊○○部分業經不起訴處分，理由要旨如下：
    (1)證人即原告父母等之親戚李玉凰證稱：當天嬰兒不哭，住
      院醫師給嬰兒氧氣，之後才通知被告，後來嬰兒才哭，被
      告過來幫嬰兒抽血、照Ｘ光、送保溫箱、打點滴，當場檢
      驗報告都正常，被告該做都有做，但是嬰兒哭聲尖銳、躁
      動，其站在家屬立場，希望嬰兒送更好醫院，而被告則繼
      續觀察，原告父親ＯＯＯ進來，希望轉好的醫院，被告就
      去連絡，先打國泰但沒床位，再打馬偕醫院，被告沒有阻
      止轉院等語。足認被告確有為原告做過相關檢查，且依當
      時檢查結果尚未發現原告受有腦部嚴重缺氧等傷害，自難
      認被告有何懈怠為醫療行為之情。
    (2)證人即馬偕醫院醫師許瓊心證稱：腦水腫一出生不會馬上
      看出，會慢慢形成，ＯＯＯ住院後，半夜二、三點發生抽
      筋，做腦部超音波檢查，發現有腦水腫、腦部細胞有受傷
      害，且血流不正常，但原因不清楚，推測嬰兒在母親肚子
      發生狀況，轉診單記載羊水有胎便，有時在母體發生狀況
      才解胎便等語。據此，堪認原告係在轉院至馬偕醫院後，
      於翌日凌晨二、三時許，因發生抽筋現象，始經由腦部超
      音波檢查出其受有腦水腫等傷害情形，是原告發生腦水腫
      之症狀既非於出生後即馬上發生，自難認被告當時依檢查
      結果均正常，而認需再觀察乙節，有何不當或疏失之處。
    (3)末查，被告醫療過程經本署送行政院衛生署醫事審議委員
      會鑑定結果，均認被告處理過程並無醫療疏失之處，且有
      關嬰兒缺血缺氧性腦病變，為窒息後症候群的表現之一，
      於胎兒窒息發生時就已發生，目前尚無藥物或特殊治療方
      式可在胎兒出生後逆轉其腦病變等語，有該會編號089264
      號、920441號鑑定書各一份在卷可稽，是被告醫療過程既
      無過失且該腦病變亦無法逆轉，自難認ＯＯＯ所受之缺血
      缺氧性腦病變與被告醫療行為間有何相當因果關係存在。
  (三)參酌上揭不起訴處分意旨所引用相關證人證言內容與分析，
    本院認為被告戊○○業已善盡其義務，並無過失，自不負侵
    權行為損害賠償責任。
八、被告宏恩醫院就被告丙○○之過失，應負連帶賠償責任：
  (一)按「受僱人因執行職務，不法侵害他人之權利者，應由僱用
    人與行為人連帶負損害賠償責任。但選任受僱人及監督其職
    務之執行，已盡相當之注意或縱加以相當之注意而仍不免發
    生損害者，僱用人不負賠償責任。」，民法第一百八十八條
    第一項定有明文。
  (二)被告宏恩醫院辯稱Cytotec 之使用不具實驗性質，及以此藥
    催生與原告所受傷害無因果關係，均非可採，理由已如前述
    ；被告宏恩醫院雖又辯稱，宏恩醫院備藥有經藥委會審查，
    被告丙○○及戊○○均領有專科醫師證書，被告宏恩醫院對
    其選任監督已盡注意義務，不應負連帶責任云云。惟查：
    (1)關於被告丙○○為何未以署核催生用藥催生，其陳述稱：
      「宏恩醫院婦產科醫師有十幾位，習慣性用藥其他醫師也
      會提，我本身不是藥委會委員，當時要用前列腺素的藥看
      電腦只有這個藥，所以就現有資源選擇，所以選擇前列腺
      素E1來做催生。這個藥進不進不是我能做決定的。」（參
      見本院九十六年二月九日言詞辯論筆錄），顯見宏恩醫院
      藥委會審查備藥的結果，竟未準備署核前列腺素催生用藥
      供醫師使用，院方對此實難辭其咎。
    (2)關於原告母親前往宏恩醫院催生之原因，原告母親於本院
      陳稱：「預產期是七月五日，因為沒有產兆所以七月十二
      日去進行催生」（參見九十五年十一月七日言詞辯論筆錄
      ），既然係約好前往宏恩醫院進行催生，並非臨時急診，
      卻任由被告丙○○以非署核前列腺素催生用藥施用於原告
      母親，甚至本院詢問被告宏恩醫院法定代理人：「提示被
      告丙○○前次陳稱前列腺素催生用藥當時只有前列腺素E1
      有何意見？」，被告宏恩醫院法定代理人答稱「這我不清
      楚」（參見本院九十六年三月十六日言詞辯論筆錄），此
      實難謂被告宏恩醫院對被告丙○○之選任監督並無過失。
  (三)綜上小結，被告宏恩醫院係被告丙○○之僱用人，對被告丙
    ○○之選任監督亦非無過失，依前揭民法第一百八十八條第
    一項之規定，自應負連帶損害賠償責任。
九、原告請求損害賠償之數額五百萬元是否適當，說明如下：
  (一)按故意或過失不法侵害他人權利者，負損害賠償責任；不法
    侵害他人之身體或健康者，對於被害人因此喪失或減少勞動
    能力或增加生活上之需要時，應負損害賠償責任；不法侵害
    他人之身體、健康、名譽、自由、信用、隱私、貞操，或不
    法侵害其他人格法益而情節重大者，被害人雖非財產上之損
    害，亦得請求賠償相當之金額，民法第一百八十四條第一項
    前段、第一百九十三條第一項及第一百九十五條第一項前段
    分別定有明文。
  (二)經查，兩造對於原告出生後發生腦水腫、吸入性肺炎及腦性
    麻痺之傷害，出生迄今癱臥近八年，打洞裝胃管灌食物之事
    實不爭執，而原告提出殘障手冊內容則顯示其所受傷害已達
    係極重度多重障礙之程度，則原告主張已達勞工保險殘廢給
    付標準表「精神遺存極度障害，終身不能從事任何工作，經
    常需醫療護理及專人週密監護者」第一級殘廢等級，喪失勞
    動能力百分之百，應屬可信。而原告主張若正常出生未受本
    件醫療傷害，成年後至少得比照目前基本工資每月一萬五千
    八百四十元請求勞動能力喪失之損害賠償，已屬從低請求，
    亦屬可採。又父母對未成年子女負保護教養之權利義務（民
    法第一千零八十四條第二項參照），縱使原告未受本件重大
    傷害，原告母親仍應照顧未成年之原告，此部分應無從比照
    看護費為請求，至於原告成年後至死亡時止，請求照顧之看
    護費應有理由，惟原告所受傷害之程度，符合僱請外籍看護
    之條件，每月看護費應以目前基本工資每月一萬五千八百四
    十元計算較為合理。
  (三)茲就原告請求損害賠償項目數額計算如下：
    (1)喪失勞動能力部分：原告起訴時約兩歲，至成年尚有十八
      年，至一般退休年齡六十歲尚有五十八年，則成年後喪失
      動能力之損失，依霍夫曼係數表扣除中間利息計算，應為
      二百七十萬八千三百三十二元，計算式：(15840 x 12) x
      (26.00000000－00.00000000)＝0000000 （小數點以下四
      捨五入）。
    (2)增加生活需要部分：原告起訴時約兩歲，依內政部統計處
      九十年度台灣地區女性平均餘命表尚有平均餘命為七七點
      二四年（原告雖屬重殘，生活品質不佳，但未必平均餘命
      就會偏低），至成年尚有十八年，則成年後所需增加生活
      需要之損失，依霍夫曼係數表扣除中間利息計算，應為三
      百五十三萬二千三百三十四元，計算式：(15840 x 12) x
      (31.00000000－00.00000000)＝0000000 （小數點以下四
      捨五入）。
    (3)精神上損害部分，以原告所受重殘之傷害，請求一百萬元
      之精神損害賠償，金額應屬適當。
    (4)綜上，原告所受損害合計為七百二十四萬零六百六十六元
      ，計算式：0000000＋0000000＋0000000＝0000000，一部
      請求其中之五百萬元為有理由，應予准許。
十、附帶說明者：(一)如前所述，被告丙○○於使用Cytotec 藥物
    時，既已具有未盡說明義務之過失，則兩造所爭執被告丙○
    ○是否醫療處置另有違反注意義務之問題（包括是否全程監
    看催生過程，使用藥物劑量是否適當等等），並不影響被告
    丙○○過失責任之成立，及被告宏恩醫院應負連帶責任，故
    本院就此部分不再論述；(二)原告父親ＯＯＯ曾於本院陳稱：
    「原告目前在家中，由我太太照顧，所需費用是由我支付，
    我太太因為要照顧他，故無法上班。一個月照顧費用大約是
    我太太無法上班的費用約一萬六千元，再加其他藥物、尿布
    、營養品等費用一萬元。」（參見本院九十五年十月十三日
    言詞辯論筆錄），足見原告增加生活需要部分之損害，實際
    上尚有每月藥物、尿布、營養品等費用之支出，然此部分原
    告並未請求，故本院就此部分亦不再深入探究。
十一、綜上所述，原告本於侵權行為之法律關係，請求被告連帶
      給付原告五百萬元及自九十年七月十四日起至清償日止按
      年息百分之五計算之利息，於被告丙○○及被告財團法人
      私立宏恩綜合醫院應連帶給付原告五百萬元及自九十年七
      月十四日起至清償日止按年息百分之五計算之利息範圍內
      為有理由，應予准許，故判決如主文第一項，逾此範圍之
      請求為無理由，應予駁回，故判決如主文第二項。
十二、兩造陳明願供擔保，聲請宣告假執行及免予假執行，於原
      告勝訴部分經核均無不合，爰酌定相當擔保金額併宣告之
      。至於原告敗訴部分，其訴既經駁回，假執行之聲請失所
      附麗，應併予駁回。
十三、本件事證已明，兩造其餘攻擊防禦方法及其他爭點，於判
      決結果無影響，故不一一論列，附此敘明。
十四、據上論結，本件原告之訴為一部有理由，一部無理由，依
      民事訴訟法第七十九條、第八十五條第二項、第三百九十
      條第二項、第三百九十二條第二項，判決如主文。
中　　華　　民　　國　　96　　年　　6 　　月　　12　　日
                民事第一庭    法    　官　文衍正
以上正本係照原本作成
如對本判決上訴，須於判決送達後20日內向本院提出上訴狀
中　　華　　民　　國　　96　　年　　6 　　月　　12　　日
                    　　　　　法院書記官　周其祥
附錄：
民事訴訟法第392條
法院得宣告非經原告預供擔保，不得為假執行。
法院得依聲請或依職權，宣告被告預供擔保，或將請求標的物提
存而免為假執行。
依前項規定預供擔保或提存而免為假執行，應於執行標的物拍定
、變賣或物之交付前為之。